【裁判字號】    98,交聲,1857
【裁判日期】    980715
【裁判案由】    聲明異議
【裁判全文】
臺灣高雄地方法院交通事件裁定        98年度交聲字第1857號
原處分機關  交通部公路總局高雄區監理所
異  議  人  甲○○
上列受處分人因違反道路交通管理處罰條例案件，對於交通部公
路總局高雄區監理所所為之處分（原處分：98年6 月24日高監營
裁字第裁80-N00000000 號），聲明異議，本院裁定如下：
    主  文
原處分關於甲○○酒精濃度超過規定標準，罰鍰新臺幣參萬柒仟
伍佰元及吊扣駕駛執照拾貳個月之處分均撤銷。
其餘異議駁回。
    理  由
一、原處分意旨略以：異議人即受處分人甲○○於民國98年3 月
    18日凌晨3 時7 分許飲酒後騎乘車號ZFJ-537 號輕型機車，
    行經高雄縣仁武鄉○○路與新生路口時，經高雄縣政府警察
    局仁武分局攔檢，並當場舉發異議人酒後駕車，呼氣酒精濃
    度為0.55MG/L，而交通部公路總局高雄區○○○○○道路交
    通管理處罰條例第35條第1 項第1 款及第24條第1 項第1 款
    規定，於98年6 月24日以高監營裁字第裁80-N00000000號裁
    決書裁處異議人罰鍰新臺幣（下同）37,500元，吊扣駕駛執
    照12個月，並施以道安講習。異議人接獲裁決書後，不服上
    開裁決處分，於法定期間內向本院聲明異議。
二、本件異議意旨略以：異議人因酒後駕車，已由檢察官緩起訴
    ，並繳交30,000元予公益團體，基於一罪不二罰，請求撤銷
    原處分等語。
三、按汽車駕駛人，駕駛汽車經測試檢定有酒精濃度超過規定標
    準之情形者，處新臺幣1 萬5,000 元以上6 萬元以下罰鍰，
    並當場移置保管該汽車及吊扣其駕駛執照1 年；有第35條第
    1 項規定之情形者，應接受道路交通安全講習，道路交通管
    理處罰條例第24條第1 項第2 款、35條第1 項第1 款分別定
    有明文。而所謂酒精濃度超過規定之標準者，依道路交通安
    全規則第114 條第2 款之規定，係指汽車駕駛人飲用酒類或
    其他類似物後其吐氣所含酒精濃度超過每公升0.25毫克或血
    液中酒精濃度超過0.05% 以上者。次按，已領有已領有小型
    車駕駛執照者，得駕駛輕型機器腳踏車，道路交通安全規則
    第61條第1 項第4 款規定明確。再按，汽車駕駛人，因違反
    本條例及道路交通安全規則之規定，受吊銷駕駛執照處分時
    ，吊銷其持有各級車類之駕駛執照，道路交通管理處罰條例
    第68條定有明文。此規定係於94年12月14日修正公布，並於
    95 年3月1 日施行，而修正前之道路交通管理處罰條例第68
    條則係規定「汽車駕駛人，因違反本條例及道路交通安全規
    則之規定，受吊扣或吊銷駕駛執照處分時，吊扣或吊銷其持
    有各級車類之駕駛執照」，觀其修法意旨，係以「原條文將
    違規駕駛人所持有之各級車類駕駛執照一併吊扣或吊銷，失
    之過酷，影響人民工作及生活甚鉅」為由，而刪除吊扣駕駛
    人駕駛執照時，應吊扣駕駛人持有各級車類駕駛執照之規定
    ，是依現行道路交通管理處罰條例，已無得吊扣駕駛人所持
    有他級駕駛執照之依據存在，從而，於為吊扣駕駛人駕駛執
    照之處分時，自僅得吊扣駕駛人違規時所駕駛該級車類之駕
    駛執照，以限制其繼續駕駛該級車類行駛道路之權利，若駕
    駛人並無該級車類之駕駛執照，即無從執行吊扣駕駛執照之
    處分，而僅係應否依道路交通管理處罰條例第22條第1 項規
    定處罰駕駛人之問題。
四、次按一行為同時觸犯刑事法律及違反行政法上義務規定者，
    依刑事法律處罰之。但其行為應處以其他種類行政罰或得沒
    入之物而未經法院宣告沒收者，亦得裁處之。前項行為如經
    不起訴處分或為無罪、免訴、不受理、不付審理之裁判確定
    者，得依違反行政法上義務規定裁處之，行政罰法第26條亦
    有明文規定。
五、經查：
  (一)異議人甲○○於98年3 月18日凌晨3 時7 分許飲酒後騎乘車
    號ZFJ-537 號輕型機車，行經高雄縣仁武鄉○○路與新生路
    口時，經高雄縣政府警察局仁武分局攔檢，並當場舉發異議
    人酒後駕車，呼氣酒精濃度為0.55MG/L，由原處分機關就酒
    後駕車部分之交通違規行為裁處罰鍰37,500元、吊扣駕駛執
    照12個月，並施以道安講習之事實，業據異議人自承在卷，
    並有原處分機關98年6 月24日高監營裁字第裁80-N00000000
    號裁決書1 份附卷可稽，是異議人酒後酒精濃度超過規定標
    準，仍於上開時、地騎乘輕型機車之違規行為，堪以認定。
  (二)罰鍰37,500元部分：
  1.按於94年2 月5 日公布，並自95年2 月5 日施行之行政罰法
    第26條第1 項規定：「一行為同時觸犯刑事法律及違反行政
    法上義務規定者，依刑事法律處罰之。但其行為應處以其他
    種類行政罰或得沒入之物而未經法院宣告沒收者，亦得裁處
    之」；次按於94年12月28日修正公布，並自95年7 月1 日施
    行之道路交通管理處罰條例第35條第8 項規定：「……前項
    （指有酒精濃度超過規定標準而駕駛車輛等情形）汽車駕駛
    人，經裁判確定處以罰金低於本條例第92條第3 項所訂最低
    罰鍰基準規定者，應依本條例裁決繳納不足最低罰鍰之部分
    。」參諸上開條文之規定，可認道路交通管理處罰條例第35
    條第8 項，為行政罰法第26條第1 項之特別規定。再按被告
    所犯為死刑、無期徒刑或最輕本刑3 年以上有期徒刑以外之
    罪，檢察官參酌刑法第57條所列事項及公共利益之維護，認
    以緩起訴為適當者，得定1 年以上3 年以下之緩起訴期間為
    緩起訴處分，刑事訴訟法第253 條之1 定有明文，又依同法
    第253 條之2 第1 項規定，檢察官為緩起訴處分者，得課被
    告予一定之負擔或指示，其中緩起訴之被告若依檢察官緩起
    訴處分命令，向公益團體繳納捐款，即係履行檢察官為緩起
    訴處分命令，該等金錢給付，並得為民事強制執行名義，受
    處分人因上開緩起訴處分而剝奪其財產權，主觀上前揭金錢
    給付義務亦具有強制性、懲罰性，雖不若易科罰金係以支付
    金錢作為自由刑之替代，惟經由緩起訴處分條件之履行使其
    免於遭檢察官發動起訴程序，仍具有替代刑罰之效果，實質
    上應屬於行政罰法第26條第1 項所稱之「刑事法律處罰」，
    而有行政罰法第26條第1 項「一事不二罰」規定之適用。則
    依修正後道路交通管理處罰條例第35條第8 項所規定之罰金
    ，解釋上亦應包括依檢察官處分命令，而向公益團體繳納捐
    款在內。故受處分人既依檢察官之緩起訴處分命令，向公益
    團體繳納捐款，即係履行檢察官為緩起訴處分命令，與受刑
    事處罰無異。
  2.次按受處分人於緩起訴期間內，若有刑事訴訟法第253 條之
    3 第1 項規定之情形，檢察官尚得依職權撤銷原處分，繼續
    偵查或起訴，是於緩起訴之猶豫期間內，受處分人之刑事訴
    追程式仍未終局確定，必須受檢察官持續觀察，其緩起訴處
    分一旦經檢察官撤銷，並依法追訴，法院仍得依審理結果，
    為受處分人有罪科刑之裁判，另受處分人先前所繳納之緩起
    訴處分金，依刑事訴訟法第253 條之3 第2 項規定，乃不得
    請求返還或賠償，是於緩起訴期間未確定期滿前，其「刑事
    法律處罰」尚未告確定，自無從依道路交通管理處罰條例第
    35 條 第8 項規定就其與「本條例第92條第3 項所訂最低罰
    鍰基準規定」相較，是依行政罰法第26條之立法意旨，在緩
    起訴處分尚未實質確定前（即緩起訴猶豫期間經過而未經撤
    銷），行政機關尚無得為行政裁罰之餘地。
  3.經查，本件異議人甲○○於上開時、地酒後駕車為警查獲，
    經臺灣高雄地方法院檢察署檢察官於98年4 月13日以98年度
    偵字第9892號為緩起訴處分，緩起訴期間為1 年，並命異議
    人於緩起訴處分確定後3 個月內，支付30,000元予臺灣更生
    保護會高雄分會，另書立悔過書及接受法治教育課程1 次，
    該緩起訴處分於98年5 月6 日經臺灣高等法院高雄分院檢察
    署駁回再議確定，並於99年5 月5 日期滿等情，有原處分機
    關98年6 月24日高監營裁字第裁80-N00000000號違反道路交
    通管理事件裁決書、臺灣高雄地方法院檢察署檢察官98年度
    偵字第9892號緩起訴處分書、臺灣高等法院高雄分院檢察署
    98 年 度上職議字第1836號處分書、臺灣高等法院被告前案
    紀錄表各1 份附卷足憑。是以本件異議人既因同一酒後駕車
    事實同時觸犯刑事法律及違反行政法上義務，其緩起訴期間
    於99 年5月5 日方屆滿，異議人之刑事處罰之罰金尚未確定
    前，原處分機關尚無從依道路交通管理處罰條例第35條第8
    項裁決其繳納不足最低罰鍰之數額，是原處分機關逕以異議
    人酒精濃度超過規定標準而對其裁處罰鍰37,500元部分，即
    有可議之處，應由本院予以撤銷，由原處分機關視緩起訴處
    分之終局執行結果，另為適法之處分，爰不另為裁定。
  (三)吊扣駕照12個月部分：
    本件異議人並無輕型機器腳踏車駕駛執照，僅有普通小型車
    駕駛執照，有異議人之證號查詢汽車駕駛人及證號查詢機車
    駕駛人資料各1 紙在卷可稽，而本件異議人係騎乘輕型機車
    違規，依現行道路交通管理處罰條例第68條規定，僅得吊扣
    其輕型機器腳踏車駕駛執照，並不得吊扣駕駛人所持有各級
    車類之駕駛執照，亦即於為吊扣駕駛人駕駛執照之處分時，
    僅得吊扣駕駛人違規時所駕駛該級車類之駕駛執照，以限制
    其繼續駕駛該級車類行駛道路之權利。從而，原處分機關僅
    能吊扣異議人違規當時所駕車類（即輕型機車）之駕駛執照
    ，不得率爾吊扣異議人現尚有效之其他各級駕駛執照（即普
    通小型車駕駛執照），原處分機關未審酌新修正之法律規定
    ，逕予裁處吊扣其駕駛執照12個月，復未依「違反道路交通
    管理事件統一裁罰基準及處理細則」第43條第2 項第3 款規
    定，記明應受吊扣駕駛執照之名稱，均有可議，是異議人此
    部分之異議為有理由，應由本院將原處分關於吊扣駕駛執照
    12個月部分之處分撤銷，由原處分機關依修法後之規定及意
    旨，另為適法之處分，爰不另為裁定。
  (四)至於原處分關於施以道安講習部分，則係預防將來再犯危險
    之管制罰，而有別於前揭針對已發生違規事實科處罰鍰之行
    政秩序罰，屬行政罰法第26條第1 項但書所稱之「其他種類
    行政罰」。原處分機關雖不得就該同一違規事實再處以「罰
    鍰」，然仍應科處罰鍰以外之行政罰。是原處分機關依道路
    交通管理處罰條例第24條第1 項第2 款規定，施以道安講習
    部分，自無不合，異議人此部分之異議並無理由，應予駁回
    。
五、依道路交通案件處理辦法第19條、第20條前段，裁定如主文
    。
中    華    民    國    98    年    7     月    15    日
                      交通法庭      法  官  陳盈吉
以上正本證明與原本無異。
如不服本裁定，應於收受送達後5 日內向本院提出抗告狀。
中    華    民    國    98    年    7     月    15    日
                                    書記官  陳展榮


司法院資訊處製作；財團法人民間司法改革基金會備份。
